# Desarrollo del proyecto

Para la obtención de los indices de S&P500 usaremos la biblioteca quantmod, esta es una herramienta en R que proporciona funciones para la descarga, manejo y análisis de datos financieros. No almacena ni proporciona datos financieros en sí misma, sino que se basa en diversas fuentes de datos para obtener información del mercado.

```{r, echo=FALSE}
suppressPackageStartupMessages({
    library(zoo)
    library(quantmod)
    library(tseries)  
})
```

```{r, echo=FALSE}
options(zoo.note = FALSE)
library(TTR)
library(zoo)
library(xts)
library(quantmod)
library(tseries)
```

```{r}

# Cargamos los datos del S&P 500
sp500_returns <- getSymbols("^GSPC", from = "2010-01-01", to = Sys.Date())

```
La función  *getSymbols()* descarga los datos del índice S&P 500 desde la fuente de datos especificada y los almacena en un objeto llamado "GSPC".

```{r}
head(GSPC)
```

A continuación, realizaremos una conversión de datos a zoo (Z's Ordered Observations) y ts (Time Series). Un objeto zoo es una serie temporal ordenada que consiste en un vector de datos con una marca de tiempo asociada a cada observación. Esto permite que las observaciones estén indexadas por fechas o por otro tipo de marca de tiempo, mientras un objeto ts es una serie temporal que representa un conjunto de observaciones regularmente espaciadas en el tiempo, como datos mensuales, trimestrales o anuales. Se caracteriza por tener un vector de datos y un vector de fechas o periodos de tiempo.

#Conversión a Formato de Serie de Tiempo

```{r}
#Realizamos la agrupación por mes
GSPC_month=to.monthly(GSPC)
GSPC_month
```

#Imagen data agrupada por mes

```{r}
plot(GSPC_month$GSPC.Close)
```
A continuación, realizaremos el proceso de descomposición estacional a la serie temporal utilizando la función decompose(), la cual separa la serie temporal en tres componentes: tendencia, estacionalidad y residuos. Almacenaremos el resultado de esta operación en el objeto GSCP_month_decomp.

```{r}
# Descomposición de la data agrupada por mes
suppressWarnings({
  GSCP_month_decomp <- decompose(GSPC_month$GSPC.Close)
})

```

```{r}
# Establecemos el diseño de la ventana de gráficos en tres filas y una columna
par(mfrow=c(2,1))

plot(GSCP_month_decomp$trend, main = "Tendencia")

plot(GSCP_month_decomp$seasonal, main = "Estacionalidad")

#plot(GSCP_month_decomp$random, main = "Residuos")
```
En la grafico anterior podemos observar que la tendencia de los indices S&P500 es de incrementalidad, con periodos de estacionalidad de cada 2 años aproximadente.

```{r}
print(GSCP_month_decomp$random)
```
