# Desarrollo del proyecto

Para la obtención de los indices de S&P500 usaremos la biblioteca quantmod, esta es una herramienta en R que proporciona funciones para la descarga, manejo y análisis de datos financieros. No almacena ni proporciona datos financieros en sí misma, sino que se basa en diversas fuentes de datos para obtener información del mercado.

```{r, echo=FALSE}
suppressPackageStartupMessages({
    library(zoo)
    library(quantmod)
})
```

```{r, echo=FALSE}
options(zoo.note = FALSE)
library(TTR)
library(zoo)
library(xts)
library(quantmod)
```

```{r}

# Cargamos los datos del S&P 500
sp500_returns <- getSymbols("^GSPC", from = "2016-11-01", to = Sys.Date())

```
La función  *getSymbols()* descarga los datos del índice S&P 500 desde la fuente de datos especificada y los almacena en un objeto llamado "GSPC".

```{r}
head(GSPC)
```

A continuación, realizaremos una conversión de datos a zoo (Z's Ordered Observations) y ts (Time Series). Un objeto zoo es una serie temporal ordenada que consiste en un vector de datos con una marca de tiempo asociada a cada observación. Esto permite que las observaciones estén indexadas por fechas o por otro tipo de marca de tiempo, mientras un objeto ts es una serie temporal que representa un conjunto de observaciones regularmente espaciadas en el tiempo, como datos mensuales, trimestrales o anuales. Se caracteriza por tener un vector de datos y un vector de fechas o periodos de tiempo.

```{r}
#Seleccionamos unicamente el campo de los valores de cierre
sp500_close <- GSPC[, "GSPC.Close"]
plot(sp500_close)
```
