# Introducción

El análisis de series temporales es una herramienta fundamental en la evaluación de datos financieros, especialmente en el ámbito de inversión en mercados de valores. En este proyecto, nos centraremos en el análisis de la serie temporal del índice S&P 500, uno de los indicadores más importantes y seguidos en el mundo financiero.

El S&P 500, desarrollado por Standard & Poor's, es un índice ponderado por capitalización de mercado que incluye a las 500 empresas más grandes de Estados Unidos. Este índice es ampliamente utilizado como referencia para el desempeño del mercado de valores estadounidense y como medida de la salud económica en general.

El objetivo principal de este proyecto es analizar la serie temporal del S&P 500 para identificar tendencias, patrones estacionales, volatilidad y cualquier otra característica relevante que pueda proporcionar información útil para los inversores. Para lograr esto, emplearemos técnicas avanzadas de análisis de series temporales y utilizaremos herramientas estadísticas y de visualización de datos para explorar y comprender la dinámica subyacente del mercado.

# Desarrollo del proyecto

Para la obtención de los indices de S&P500 usaremos la biblioteca quantmod, esta es una herramienta en R que proporciona funciones para la descarga, manejo y análisis de datos financieros. No almacena ni proporciona datos financieros en sí misma, sino que se basa en diversas fuentes de datos para obtener información del mercado.

```{r, echo=FALSE}
suppressPackageStartupMessages({
    library(zoo)
    library(quantmod)
    library(tseries)  
})
```

```{r, echo=FALSE}
options(zoo.note = FALSE)
options(tseries.note = FALSE)
library(TTR)
library(zoo)
library(xts)
library(quantmod)
library(tseries)
```

```{r}

# Cargamos los datos del S&P 500
sp500_returns <- getSymbols("^GSPC", from = "2010-01-01", to = Sys.Date())

```
La función  *getSymbols()* descarga los datos del índice S&P 500 desde la fuente de datos especificada y los almacena en un objeto llamado "GSPC".

En nuestra etapa exploratoria podemos observar que la fecha inicial es efectivamente enero del 2010 y la fecha final es la fecha actual.

```{r}
head(GSPC)
```

```{r}
tail(GSPC)
```
A continuación, realizaremos una conversión de datos a zoo (Z's Ordered Observations) y ts (Time Series). Un objeto zoo es una serie temporal ordenada que consiste en un vector de datos con una marca de tiempo asociada a cada observación. Esto permite que las observaciones estén indexadas por fechas o por otro tipo de marca de tiempo, mientras un objeto ts es una serie temporal que representa un conjunto de observaciones regularmente espaciadas en el tiempo, como datos mensuales, trimestrales o anuales. Se caracteriza por tener un vector de datos y un vector de fechas o periodos de tiempo.

## Conversión a Formato de Serie de Tiempo

Para realizar la respectica serie de tiempo, haremos uso de la función ts, donde la frecuencia al ser data que llega de forma mensual sera de 12.

```{r}
#Realizamos la agrupación por mes
GSPC_month=to.monthly(GSPC)
head(GSPC_month)
```


```{r}
TS_GSPC= ts(GSPC_month$GSPC.Close, frequency = 12, start = c(2010,1))
head(TS_GSPC)
```

## Imagen Serie de Tiempo

```{r}
plot(TS_GSPC)
```
A continuación, realizaremos el proceso de descomposición estacional a la serie temporal utilizando la función decompose(), la cual separa la serie temporal en tres componentes: tendencia, estacionalidad y residuos. Almacenaremos el resultado de esta operación en el objeto GSCP_month_decomp.

```{r}
# Descomposición de la data agrupada por mes
suppressWarnings({
  GSCP_month_decomp <- decompose(TS_GSPC)
})

```

## Graficas de la Decomposición de los Datos

```{r}
# Establecemos el diseño de la ventana de gráficos en tres filas y una columna
par(mfrow=c(3,1))

plot(GSCP_month_decomp$trend, main = "Tendencia")

plot(GSCP_month_decomp$seasonal, main = "Estacionalidad")

plot(GSCP_month_decomp$random, main = "Residuos")
```

En el grafico anterior podemos observar que la tendencia de los indices S&P500 es de incrementalidad, con periodos de estacionalidad de cada 2 años aproximadente. Y un periodo muy remarcado de Residuos para la pandemia del covid del 2020.

## Ciclo de las series de tiempo

Cuando se realiza una descomposición de series temporales, los residuos son la parte de la serie temporal que no se puede explicar mediante la tendencia y la estacionalidad. Si hay ciclos en los datos, es probable que estos se reflejen en los residuos. Esto significa que los ciclos pueden manifestarse como patrones periódicos o fluctuaciones en los residuos después de que se hayan eliminado la tendencia y la estacionalidad. En  este caso, podemos observar que los ciclos no tienen grnades variaciones en el tiempo.

```{r}
boxplot(TS_GSPC~cycle(TS_GSPC))
```

# Modelo ARIMA(AutoRegressive Integrated Moving Average) 

Para el respectivo desarrollo de nuestro modelo ARIMA es necesaria la instalación de dos librerias:

```{r}
if(!require(forecast)) install.packages("forecast")
if(!require(tseries)) install.packages("tseries")

library(forecast)
library(tseries)
```

## Determinación de Estacionaridad 

Una serie temporal es estacionaria si sus propiedades estadísticas, como la media y la varianza, son constantes a lo largo del tiempo. En otras palabras, los datos no deben mostrar tendencias (crecientes o decrecientes) ni cambios en la varianza. Esta prueba es importante para el correcto desarrollo del modelo ARIMA, ya que este modelo requiere que los datos sean estacionarios para funcionar correctamente. Si la serie temporal no es estacionaria, los resultados del modelo pueden ser incorrectos o poco fiables.

### Prueba de Dickey-Fuller Aumentada (ADF)

La prueba de Dickey-Fuller aumentada (ADF) es una prueba estadística utilizada para determinar si una serie temporal es estacionaria. Esta prueba tiene la hipótesis nula de que la serie temporal tiene una raíz unitaria, lo que implica no estacionariedad.

* Si el valor p es menor que un nivel de significancia (por ejemplo, 0.05): Rechazas la hipótesis nula y concluyes que la serie es estacionaria.

* Si el valor p es mayor que el nivel de significancia: No puedes rechazar la hipótesis nula y concluyes que la serie no es estacionaria.

```{r}
adf_result <- adf.test(TS_GSPC)

print(adf_result)
```
Dado que el valor p es 0.5887, que es mucho mayor que 0.05, no podemos rechazar la hipótesis nula. Esto significa que, según los resultados de esta prueba, no hay suficiente evidencia para concluir que la serie temporal TS_GSPC es estacionaria. 

## Diferenciación de la Serie

La diferenciación es una técnica que se utiliza en el análisis de series temporales para hacer que los datos sean más estables y uniformes. Este proceso ayuda a eliminar las tendencias y estabilizar la variabilidad en los datos a lo largo del tiempo. Funciona restando para cada punto en la serie temporal la diferencia entre el valor actual y el valor anterior, esto elimina tendencias crecientes o decrecientes en los datos, haciendo que la serie sea más estable y ayuda a hacer que la variabilidad en los datos sea más constante, lo que facilita el análisis y modelado.

Para nuestro caso realizamos la diferenciación sobre el conjunto de datos de los precios de cierre con una frecuencia mensual que ya habiamos obtenido anteriormente *TS_GSPC*.

```{r}
diff_data_sp500 <- diff(TS_GSPC)
```

Ahora, con la nueva serie temporal diferenciada realizaremos la prueba de Dickey-Fuller Aumentada (ADF) de nuevo para verificar que sea estacionaria.

```{r}
adf_result_diff <- adf.test(diff_data_sp500)

print(adf_result_diff)

```
Dado que el valor p es 0.01, podemos rechazar la hipótesis nula. Esto significa que hay suficiente evidencia para concluir que la serie temporal con frecuencia mensual diferenciada diff_data_sp500 es estacionaria.

La advertencia de que el p-value es menor al valor impreso indica que el verdadero p-value es muy pequeño, incluso menor a 0.01, lo cual refuerza aún más la conclusión de que la serie es estacionaria.

# Desarrollo del modelo ARIMA


## Ajuste del Modelo

Ahora a partir de nuestro dataset *diff_data_sp500*, vamos a proceder a ajustar el modelo ARIMA.

```{r}
model <- auto.arima(diff_data_sp500)

summary(model)
```

## Diagnostico de Modelo

En este paso vamos a revisar los residuos del modelo para asegurarnos que se comportan como un ruido blanco. Con la prueba de Ljung-Box, esta una prueba estadística utilizada para verificar la independencia de los residuos en un modelo de serie temporal. En otras palabras, evalúa si los residuos (diferencias entre los valores observados y los valores predichos) están correlacionados o no.

```{r}
checkresiduals(model)
```

Dado que el valor p es 0.004381, que es menor que 0.05, podemos rechazar la hipótesis nula. Esto significa que hay suficiente evidencia para concluir que los residuos del modelo ARIMA(0,0,1) no son independientes, es decir, hay autocorrelación significativa en los residuos.

Esto sugiere que el modelo ARIMA(0,0,1) no ha capturado toda la estructura de la serie temporal y que podría ser necesario ajustar un modelo más complejo o revisar los parámetros del modelo.

## Predicciones del Modelo

A continuación, vamos a realizar una predicción de los proximos 12 meses de nuestro modelo para analizar los resultados.

```{r}
# Pronosticar los próximos 12 periodos
forecasted <- forecast(model, h=12)

plot(forecasted)
```
En la grafica podemos ver las predicciones para los próximos 12 periodos, la cual se extiende desde el final de la serie temporal original. Las bandas sombreadas alrededor de la línea de predicciones indican los intervalos de confianza, con las bandas más estrechas representando mayor certeza y las bandas más anchas representando mayor incertidumbre.

# Desarrollo del modelo Holt Winter

El modelo Holt-Winters es una técnica de suavizamiento exponencial utilizada para realizar pronósticos en series temporales. Este modelo es especialmente útil cuando se espera que los datos tengan patrones estacionales. El modelo Holt-Winters se divide en dos variantes principales: la aditiva y la multiplicativa, dependiendo de la naturaleza de la estacionalidad (constante o proporcional al nivel de la serie).

Para ajustar el modelo a nuestros datos, podemos elegir entre la variante aditiva y la multiplicativa especificando los parámetros seasonal a la serie temporal obtenida anteriormente.

```{r}
modelo_hw_GSPC <- HoltWinters(TS_GSPC, seasonal = "additive")

# Ver el resumen del modelo Holt-Winters
summary(modelo_hw_GSPC)
```
A continuación, vamos a realizar el pronostico de nuestro modelo de Holt Winter para el mismo periodo de tiempo de 12 meses que utilizamos para el modelo ARIMA.

## Pronostico del Modelo Holt WInter

```{r}
if (!require(forecast)) {
  install.packages("forecast")
  library(forecast)
}

# Realizamos el pronóstico
pronostico <- forecast(modelo_hw_GSPC, h = 12)
print(pronostico)

# Graficar los resultados
plot(pronostico)
```
## Diagnostico del Modelo

De igual forma que lo hicimos con el modelo ARIMA, con la prueba de Ljung-Box, vamos a validar la independencia de los residuos, para verificar si estan correlacionados o no.

```{r}
checkresiduals(modelo_hw_GSPC)
```
Este p-valor es menor que 0.05, aunque es más alto que el del modelo ARIMA. También indica evidencia de autocorrelación en los residuos del modelo Holt-Winters, lo que sugiere que este modelo tampoco está capturando completamente la estructura de los datos.

De esta forma, podemos concluir que ambos modelos presentan autocorrelación en los residuos: Tanto el modelo ARIMA(0,0,1) como el modelo Holt-Winters tienen residuos que muestran evidencia de autocorrelación, lo que sugiere que ninguno de los dos modelos es completamente adecuado para los datos sin realizar ajustes adicionales.

El suavizamiento de la variable tiempo, también conocido como suavizamiento de series temporales, implica aplicar técnicas para reducir la variabilidad y el ruido en los datos temporales, facilitando la identificación de tendencias y patrones subyacentes.

## Suavizamiento Exponencial Simple (Simple Exponential Smoothing)

El suavizamiento exponencial simple asigna más peso a las observaciones más recientes.

```{r}
if (!require(TTR)) {
  install.packages("TTR")
  library(TTR)
}

# Suavizamiento simple con una ventana de 3 periodos
sma <- SMA(TS_GSPC, n = 3)

# Graficar la serie original y la suavizada
plot(TS_GSPC, main="Suavizamiento Simple", col="black")
lines(sma, col="blue", lwd=2)
```
## Suavizamiento Exponencial Doble de Holt (Holt’s Linear Trend Method)

Este método extiende el suavizamiento exponencial para considerar tanto el nivel como la tendencia.

```{r}
# Suavizamiento exponencial doble de Holt
holt_model <- holt(TS_GSPC)

# Graficar la serie original y la suavizada
plot(TS_GSPC, main="Suavizamiento Exponencial Doble de Holt", col="black")
lines(fitted(holt_model), col="red", lwd=2)
```
Se puede observar como el metodo de suavizamiento simple tiende a suavizar mas los datos de la serie temporal presentada que el metodo de suavizamiento exponencial doble Holt.

# Resultados

La base de datos desarrollada en este proyecto S&P500 es un indice ponderado por capitalización del mercado que incluye a las 500 empresas mas grandes de Estados Unidos. Para nuestro ejercicio se realizo la agrupación de la base de datos con una frecuencia mensual, esta fue posteriormente diferenciada para eliminar las tendencias y estabilizar la variabilidad en los datos a lo largo del tiempo. La cual resulto ser una serie de tiempo estacionaria, esto se determino al aplicarle la prueba de Dickey-Fuller Aumentada (ADF).

El diagnostico del modelo de nuestra base de datos de S&P500 con una agrupación mensual y posteriormente diferenciada, nos arrojo un modelo ARIMA(0,0,1) with non-zero mean. Para este modelo obtuvimos valores muy altos de MPE y MAPE (-172.2868 y 408.0721, respectivamente) lo que indica que hay algunos errores grandes en términos relativos, lo que puede deberse a valores pequeños en la serie diferenciada sugiriendo que el modelo puede no ser muy preciso en términos relativos. Para ello podriamos considerar probar otros modelos ARIMA con diferentes órdenes (p, d, q) para ver si pueden mejorar el ajuste. 

